臺灣板橋地方法院民事判決　九十年度簡上字第二四八號
　　上　訴　人　甲○○
　　被　上訴人　乙○○
右當事人間請求拆屋還地等事件，上訴人對於中華民國九十年七月十日本院板橋簡易
庭八十九年度板簡字第二六九七號第一審判決提起上訴，本院判決如左：
    主      文
上訴駁回。
第二審訴訟費用由上訴人負擔。
    事      實
甲、上訴人方面：
  一、聲明：
    (一)原判決廢棄。
    (二)被上訴人應將坐落臺北縣鶯歌鎮○○○段六二五地號土地上如附圖所示甲部分
      面積十六點二平方公尺之建物拆除，並將該部分土地返還上訴人及其他共有人
      ，暨自民國八十八年十一月二十四日起至拆除之日止，每年賠償上訴人新臺幣
      （下同）五千六百七十元。
    (三)被上訴人應將前開土地上如附圖所示乙部分面積四十六點八平方公尺之建築物
      回復土造原狀。
  二、陳述：除與原審判決書所載相同者茲予引用外，補稱：
    (一)坐落臺北縣鶯歌鎮○○○段六二五地號土地係上訴人與訴外人陳君一等人所共
      有，被上訴人係承租上訴人所分管面積為五十二平方公尺部分之土地，並於其
      上建有房屋（門牌號碼為臺北縣鶯歌鎮○○○路三五四號，下稱系爭房屋）。
      嗣因道路拓寬，而於八十八年二月間由臺北縣政府徵收拆除系爭房屋中前半部
      面積為五點二平方公尺之部分，故被上訴人所承租之土地面積應僅餘四十六點
      八平方公尺。詎被上訴人竟利用前述道路拓寬之機會，將原有之土造房屋改建
      為磚造，並增建如附圖所示甲部分面積達十六點二平方公尺之房屋，顯係無權
      占有上訴人所共有之土地，爰依民法第七百六十七條之規定，請求被上訴人拆
      除無權占有部分之房屋並返還該部分土地予上訴人及其他共有人。另被上訴人
      無權占有系爭土地，使上訴人受有相當於租金之損失，併依不當得利及侵權行
      為之法律關係，請求被上訴人自八十八年十一月二十四日無權占用之時起至拆
      除房屋之日止，每年賠償上訴人按系爭土地公告地價百分之十計算即五千六百
      七十元之損害金。
    (二)被上訴人雖主張其所承租之土地應為十九坪或二十坪，並提出上訴人之父蕭清
      標所出具之收據為憑，然上訴人否認該收據之真正，且被上訴人向第三人買受
      系爭房屋時，該屋面積僅有十四點零八坪，其所寄發予上訴人之存證信函中，
      亦自承其所承租之土地為十五坪。嗣於八十四年間經臺北縣鶯歌鎮調解委員會
      委請臺北縣樹林地政事務所人員測量結果，亦認被上訴人所承租之面積為五十
      二平方公尺，兩造即協議以五十二平方公尺為承租範圍，從而被上訴人主張其
      所承租之土地面積為十九坪或二十坪，顯與事實不符。
    (三)被上訴人之房屋原係土造，其趁道路拓寬機會將系爭房屋由土造改建成磚造房
      屋，增加上訴人日後依土地法收回房屋之困難，而妨害上訴人對系爭土地之使
      用，爰亦依民法第七百六十七條之規定，請求被上訴人將系爭房屋恢復土造原
      狀。
  三、證據：援用第一審所提證據，並補提土地複丈成果圖影本乙份、照片乙幀為證
            及聲請訊問證人官黃喜。
乙、被上訴人方面：
  一、聲明：如主文所示。
  二、陳述：除與原審判決書所載相同者茲予引用外，補稱：
    (一)被上訴人係於四十三年間購得系爭房屋，之後即直接給付租金予地主，實際承
      租面積就是房屋所占用之面積，究竟為幾坪並不清楚，看地主說要繳幾坪的房
      屋就繳幾坪的租金，房子的界線都沒有更動，只是測量的結果一直不一樣，不
      過由六十八年十二月之後上訴人之父蕭清標所出示之租金收據可知，承租之基
      地範圍大致應為十九坪或二十坪。嗣後被上訴人並未同意縮減租賃標的之範圍
      ，亦無土地所有人得終止租約收回部分土地之情形，故兩造所成立土地租賃契
      約之範圍應為十九坪以上，即六十二點八一平方公尺，至為明確。縱於八十八
      年二月間經臺北縣政府拆除面積五點二平方公尺部分之房屋，被上訴人所承租
      之土地範圍至少仍餘五十七點六一平方公尺，並非如上訴人之主張僅餘四十六
      點八平方公尺，從而被上訴人房屋面積即便如上訴人主張為五十五平方公尺，
      亦未逾越所承租之範圍。
    (二)被上訴人與隔鄰門牌號碼為臺北縣鶯歌鎮○○○路三五六號之房屋（下稱中正
      三路三五六號房屋）間所共用之牆壁，前面三分之一部分是利用前述拓寬道路
      時所發放之徵收房屋補償金整修，因為房屋前面拆除後牆壁已經不能使用，所
      以由土造改為磚造，後面部分則早在二、三十年前即已改建為磚牆，整修時均
      未更動牆壁界線。
    (三)被上訴人係向上訴人承租系爭房屋所占用之土地，兩造間屬不定期之基地租賃
      關係，該土地上之房屋究為土造或磚造，與上訴人並無關係，況依最高法院五
      十一年台上字第二九八七號判例意旨，除有土地法第一百零三條所列各款情形
      之一外，縱所建之房屋因故滅失，租用基地之契約仍繼續存在，承租人仍得申
      請重建，且申請重建之房屋除契約別有規定外，不問是否與原狀相符，出租人
      均有同意重建之義務，從而上訴人請求被上訴人將系爭房屋回復成土造原狀，
      顯有錯誤。
  三、證據：援用第一審所提證據。
丙、本院依職權勘驗現場並囑託臺北縣樹林地政事務所測繪土地複丈成果圖，及訊問
    證人鄭振昌。
    理      由
一、本件上訴人起訴主張：坐落臺北縣鶯歌鎮○○○段六二五地號土地係上訴人與訴
    外人陳君一等人所共有，被上訴人係承租上訴人所分管面積為五十二平方公尺部
    分之土地，並於其上建有系爭房屋。嗣因道路拓寬，而於八十八年二月間由臺北
    縣政府徵收拆除系爭房屋中前半部面積為五點二平方公尺之部分，故被上訴人所
    承租之土地面積應僅餘四十六點八平方公尺。詎被上訴人竟利用前述道路拓寬之
    機會，將原有之土造房屋改建為磚造，並增建如附圖所示甲部分面積達十六點二
    平方公尺之房屋，顯係無權占有上訴人所共有之土地，爰依民法第七百六十七條
    之規定，請求被上訴人拆除無權占有部分之房屋並返還該部分土地予上訴人及其
    他共有人。另被上訴人無權占有系爭土地，使上訴人受有相當於租金之損失，併
    依不當得利及侵權行為之法律關係，請求被上訴人自八十八年十一月二十四日無
    權占用之時起至拆除房屋之日止，每年賠償上訴人按系爭土地公告地價百分之十
    計算即五千六百七十元之損害金。此外，被上訴人趁道路拓寬機會將系爭房屋由
    土造改建成磚造房屋，增加上訴人日後依土地法收回房屋之困難，而妨害上訴人
    對系爭土地之使用，爰亦依民法第七百六十七條之規定，請求被上訴人將系爭房
    屋恢復土造原狀等語。
二、被上訴人則以：其係於四十三年間購得系爭房屋，之後即直接給付租金予地主，
    實際承租面積就是房屋所占用之面積，房子的界線都沒有更動，只是測量的結果
    一直不一樣，不過由六十八年十二月之後上訴人之父蕭清標所出示之租金收據可
    知，承租之基地範圍大致應為十九坪或二十坪，縱於八十八年二月間經臺北縣政
    府拆除面積五點二平方公尺部分之房屋，被上訴人所承租之土地範圍至少仍餘五
    十七點六一平方公尺，並非如上訴人之主張僅餘四十六點八平方公尺，從而被上
    訴人房屋面積即便如上訴人主張為五十五平方公尺，亦未逾越所承租之範圍。而
    被上訴人與隔鄰中正三路三五六號房屋間所共用之牆壁，前面三分之一部分是利
    用前述拓寬道路時所發放之徵收房屋補償金整修，因為房屋前面拆除後牆壁已經
    不能使用，所以由土造改為磚造，後面部分則早在二、三十年前即已改建為磚牆
    ，牆壁界線均未更動。另兩造間係屬不定期之基地租賃關係，該土地上之房屋究
    為土造或磚造，與上訴人並無關係，況依最高法院五十一年台上字第二九八七號
    判例意旨，除有土地法第一百零三條所列各款情形之一外，縱所建之房屋因故滅
    失，租用基地之契約仍繼續存在，承租人仍得申請重建，且申請重建之房屋除契
    約別有規定外，不問是否與原狀相符，出租人均有同意重建之義務，從而上訴人
    請求被上訴人將系爭房屋回復成土造原狀，顯有錯誤等語，資為抗辯。
三、查坐落臺北縣鶯歌鎮○○○段六二五地號土地係上訴人與訴外人陳君一等人所共
    有，被上訴人於其上建有系爭房屋，兩造間並就被上訴人房屋所占用之土地存有
    不定期之基地租賃關係，八十四年四月二十六日經臺北縣鶯歌鎮調解委員會囑託
    臺北縣樹林地政事務所（後述測量機關均同）測量結果，認被上訴人房屋所占用
    前開土地之面積為五十二平方公尺。嗣於八十八年二月間臺北縣政府因道路拓寬
    之需要，徵收拆除系爭房屋前半部面積五點六平方公尺之部分，被上訴人即趁此
    機會整修房屋，並將與隔鄰中正三路三五六號房屋間所共用之牆壁前面三分之一
    處由土造改為磚造。其後兩造間因調整租金事件，於八十九年四月十二日經本院
    板橋簡易庭囑託測量系爭房屋所占用之土地面積，認系爭房屋所占用之土地面積
    為五十五平方公尺；另經本院再囑託測量結果，則認系爭房屋所占用之土地面積
    為六十三平方公尺等事實，為兩造所不爭，核與證人陳金淙、鄭振昌所述相符，
    並有土地登記簿影本乙份、照片二幀及土地複丈成果圖影本三份附卷可稽，自堪
    信為真實。
四、按當事人主張有利於己之事實者，就其事實有舉證之責任，民事訴訟法第二百七
    十七條前段定有明文。經查：
  (一)本件兩造間租賃契約之範圍，係以被上訴人房屋於八十四年四月二十六日測量時
    所占用之土地面積為限，此為兩造所不爭，而八十四年四月二十六日囑託測量之
    目的，亦僅在於確定被上訴人房屋所占用之面積，以釐清其承租之範圍，並作為
    核算租金之依據，從而解釋當事人之真意，如被上訴人之房屋未逾越八十四年四
    月二十六日測量時之界線而增建，即應認其所占用之面積並未超出其原所承租基
    地之範圍，而非不論當事人有無增建，一律以該次測量結果之五十二平方公尺為
    據，方符情理，合先敘明。
  (二)上訴人主張被上訴人增建之處為如附圖所示甲部分，該處原係隔鄰中正三路三五
    六號房屋所占用之土地，是以被上訴人是否確有逾越原先承租之範圍而增建，即
    應以系爭房屋與中正三路三五六號房屋間所共用之牆壁界線是否有更動為斷。經
    查八十四年間測量後至此次因道路拓寬而整修前，被上訴人家並未整修房子，此
    為上訴人所不爭，而於此次因道路拓寬所為之整修中，證人官黃喜即中正三路三
    五六號房屋之住戶於本院審理中證稱：「我們家和被上訴人家所共用之牆壁本來
    是土造牆壁，因為常常會崩裂下來所以才趁這次道路徵收發放補償金的機會整修
    牆壁，我們是在原有的牆壁界線上整修，並沒有移動界線」等語（參見本院九十
    一年十月九日準備程序筆錄），按如被上訴人確如上訴人所指，係占用中正三路
    三五六號房屋之土地而增建，顯將損及中正三路三五六號房屋住戶之權益，衡情
    該屋住戶並無無端同意被上訴人越界建築之理，從而證人官黃喜所證並未變動牆
    壁界線之情應堪採信；況上訴人亦自承：「因為後來在調整租金案子中測量的結
    果，被上訴人家的面積比八十四年測量的面積還要多，所以我認為被上訴人有趁
    整修的機會擴大占有的面積」（參見九十一年十月九日準備程序筆錄），顯見上
    訴人僅係因八十九年四月十二日及本院於九十一年七月十一日測量被上訴人房屋
    占用土地面積結果，比八十四年間測量之面積為多，即推斷被上訴人有增建之行
    為，然土地測量結果縱有不同，如房屋牆壁界線並未更動，僅屬測量結果誤差之
    問題，並不足為被上訴人有越界增建行為之證明，實屬當然。
  (三)據此，上訴人既無法舉證證明被上訴人確有增建之事實，揆諸首揭法條之規定，
    即難為有利於上訴人之認定，從而被上訴人並未有逾越八十四年四月二十六日測
    量時之界線而增建之事實，應堪認定。
五、復按租用建築房屋之基地，非有土地法第一百零三條所列各款情形之一，出租人
    不得收回，縱該地上所建之房屋因故滅失，而租用基地之契約要未失其存在，承
    租人仍得申請重建，且其申請重建之屋，除契約別有約定者從其約定外，不問是
    否與原狀相符，出租人均負有同意重建之義務，最高法院五十一年台上字第二九
    八七號判例意旨可資參照。本件被上訴人固曾將土造牆壁整修為磚造牆壁，惟揆
    諸前揭判例意旨，縱系爭房屋因故滅失，原基地租賃契約仍屬存在，兩造間之租
    賃契約既未有特別約定，出租人即上訴人仍有同意被上訴人重建之義務，不得逕
    行收回土地，從而被上訴人所為整修之行為，僅係其基於房屋所有人地位所為權
    利之行使，難認有何妨害上訴人土地所有權行使之情形，從而上訴人此部分之主
    張，亦非有據。
六、綜上所述，被上訴人既無越界增建之事實，上訴人基於民法第七百六十七條之規
    定，請求被上訴人拆除增建部分之房屋將土地返還上訴人及其他共有人，並依侵
    權行為及不當得利之法律關係給付上訴人損害金，洵非正當；又被上訴人將原土
    造房屋改建為磚造房屋，並無妨害上訴人行使其土地所有權之情形，故其依民法
    第七百六十七條之規定，請求被上訴人將系爭房屋回復土造原狀部分，亦非有理
    。原審所為不利於上訴人之判決，核無不合，上訴論旨，指摘原判決不當，求予
    廢棄改判，非有理由，應予駁回。
七、本件事證已臻明確，兩造所為之其他主張、陳述並所提之證據，經審酌後，認均
    與本件之結論無礙，爰不一一論述，併予敘明。
八、據上論結，本件上訴為無理由，依民事訴訟法第四百三十六條之一第三項、第四
    百四十九條第一項、第七十八條，判決如主文。
中　　　華　　　民　　　國　　九十一　　年　　 十一　　 月　　二十九　　日
                                臺灣板橋地方法院民事第四庭
~B審判長法　官　陳財旺
~B      法　官　陳翠琪
~B      法　官　張紹省
右正本證明與原本無異。
不得上訴。
中　　　華　　　民　　　國　　九十一　　年　　 十一　　 月　　二十九　　日
~B　　　書記官　白俊傑
